臺灣高等法院刑事判決
110年度上訴字第1279號
上  訴  人  臺灣士林地方檢察署檢察官
被      告  何哲凱


指定辯護人  本院公設辯護人郭書益、王永炫
上列上訴人因被告殺人未遂等案件，不服臺灣士林地方法院109
年度訴字第429號，中華民國110年2月4日第一審判決（起訴案號
：臺灣士林地方檢察署109年度調少連偵字第4號），提起上訴，
本院判決如下：
    主  文
上訴駁回。
    事  實
一、甲○○為成年人，與少年甲○○（民國00年00月生，真實姓
    名年籍詳卷；所涉重傷未遂罪嫌，業經臺灣基隆地方檢察署
    檢察官以110年度偵字第5840號提起公訴）係朋友，其等2人
    於109年2月9日0時25分許，在新北市○○區○○路000號7-11便
    利商店前，偶見乙○○步出該店，甲○○因認素不相識之乙○○瞪
    其一眼，而心生不滿，明知如以利刃砍擊人體手、腳等四肢
    ，極有可能致生毀敗或嚴重減損一肢以上機能之重傷，竟仍
    與甲○○共同基於使人受重傷之犯意聯絡，由甲○○指示甲○○駕
    駛不知情之吳家維所有車號000-0000號自用小客車，一路尾
    隨騎乘機車之乙○○至新北市○○區○○路000巷0弄00號前（即淡
    水馬偕紀念醫院【下稱馬偕醫院】恩典樓前警衛室對面空地
    ），見乙○○將機車停放在該處，徒步朝新北市淡水區民生路
    113巷之方向離去，欲前往友人洪家緯住處，甲○○、甲○○遂
    在該警衛室旁停車，而後下車，在乙○○機車停放處等候，嗣
    同日0時30分許，見乙○○返回該處，旋即分持開山刀，接續
    朝乙○○之右前臂、右大腿、右小腿等部位揮砍數刀，致乙○○
    受有右前臂尺動脈完全斷裂併嚴重壓傷、右前臂尺神經完全
    斷裂、右前臂後側骨間神經部分斷裂、右前臂肌腱完全斷裂
    1條、右前臂肌腱部分斷裂6條、右大腿肌腱部分斷裂1條、
    右小腿外側腓腸神經完全斷裂、右小腿肌腱完全斷裂2條等
    傷害，旋由甲○○駕駛上開小客車搭載甲○○逃離現場。嗣因洪
    家緯聽聞乙○○之呼救聲而前來將乙○○送醫急救治療後，始倖
    免於難而未受毀敗或嚴重減損右手、右腳機能之重傷。
二、案經乙○○訴由新北市政府警察局淡水分局報告臺灣士林地
    方檢察署檢察官偵查起訴。
    理  由
壹、證據能力部分：
    本案據以認定被告甲○○犯罪之供述證據（詳如後述），其
    中屬於傳聞證據之部分，檢察官、被告及辯護人在本院審理
    時均未爭執其證據能力，復經本院審酌認該等證據之作成無
    違法、不當或顯不可信之情況，非供述證據亦查無公務員違
    背法定程序而取得之情事，自均有證據能力。
貳、實體部分： 　　
一、認定犯罪事實所憑證據及理由：　　
　㈠前揭事實（除被告所持用之刀具種類及在場之甲○○亦持刀傷
    害告訴人乙○○之部分外），業據被告於本院準備程序及審理
    時坦承不諱（見本院卷第52、109頁），核與告訴人於警詢
    、偵查及原審審理時指證情節大致相符（見臺灣士林地方檢
    察署109年度少連偵字第56號卷【下稱偵卷】第13至21、23
    至27、29至31、173至177頁、原審訴字卷第278至292頁），
    並經證人即告訴人之友人洪家緯、杜勝文、被告之友人吳家
    維、馬偕醫院保全人員巫永松於警詢時證述明確（見偵卷第
    33至35、37至41、43至47、49至62頁），且有馬偕醫院乙種
    診斷證明書、現場監視器錄影畫面擷圖、現場照片、新北市
    政府警察局指認犯罪嫌疑人紀錄表、馬偕醫院109年12月2日
    馬院醫外字第1090006897號函覆之告訴人病歷暨傷勢照片在
    卷可稽（見偵卷第63、71至88、109、107、111至117、143
    頁、原審訴字卷第137至205頁）。而告訴人遭被告等人持刀
    砍擊右前臂、右大腿、右小腿，因而受有前述傷害，經送醫
    急救手術暨後續復健治療後，雖仍不能提取重物或從事激烈
    運動，而未完全恢復原狀，然已可正常行走、拿取筆或筷子
    等較輕之物，此據告訴人陳明在卷（見原審訴字卷第291至2
    92頁），並有前揭馬偕醫院病歷可憑，由其身體受傷後恢復
    迄今之狀態觀之，應僅屬右手、右腳機能之減損，尚未達毀
    敗或嚴重減損一肢以上機能之程度，自難認屬刑法第10條第
    4項第4款所稱之重傷。
　㈡告訴人於警詢、偵查、原審審理時證述：109年2月9日0時26
    分許至30分許之間，在新北市淡水區民生路馬偕醫院恩典樓
    前警衛室對面空地欲騎車時，見機車前停放1部白色自用小
    客車，旁邊站立兩名兇嫌，一見到我，即從外套裡抽出預藏
    之開山刀對我猛砍，兩人手上都有拿刀，並一路追砍我，講
    一些台語例如「幹」等語，我就跑給他們追，一直喊救命並
    往我朋友洪家緯住處的方向跑，大概跑3、40公尺後跌倒，
    能確定兩人都有持刀砍我，被砍之後整個人倒地，手上沒有
    任何東西可擋，只能舉起右手阻擋，所以他們砍我的手、腳
    到背，總共20幾刀。因我被砍失血過多躺在地上，當時天色
    又很黑，無法分辨何人持刀砍我的哪個部位。喊救命時，洪
    家緯之妻有聽到並喊洪家緯，我有看到洪家緯衝過去，兩名
    兇嫌才逃離現場等語（見偵卷第13至15、173至175頁、原審
    訴字卷第281至291頁），而始終堅指係遭兩人分持開山刀砍
    擊成傷。參以甲○○於案發當日確有駕駛前述白色自用小客車
    搭載被告至上址便利商店、而後駕車尾隨告訴人至案發現場
    停車等候、嗣再駕車搭載被告逃逸等舉措，有監視器錄影畫
    面擷圖在卷可參（見偵卷第71至88頁），並為被告所不否認
    ，被告復於原審審理時供稱：「（問：告訴人表示少年甲○○
    也有持刀揮砍，有何意見？）我印象中是沒有，當時現場很
    黑，我只記得我有砍，之後少年甲○○把我拉走，之後我們就
    走了。」等語（見原審訴字卷第293至294頁），足見其對於
    甲○○於案發時有無持刀砍擊告訴人乙節，記憶當不若身為被
    害者之告訴人般深刻，況告訴人於案發前與被告及甲○○均不
    相識，此據其陳明在卷（見原審訴字卷第278、291頁），並
    為被告所不否認，倘被告所辯甲○○不僅未持刀砍擊告訴人，
    甚且阻止被告行兇、將被告拉離現場乙節屬實，衡情告訴人
    應無甘冒偽證罪加身之風險、故意將阻止被告繼續攻擊之甲
    ○○指認為同屬持刀行兇者之理，益徵告訴人此部分指證，較
    為可採。至被告與甲○○於案發時所用之刀具，姑不論係被告
    所稱之西瓜刀，抑或告訴人所指之開山刀，兩者俱屬刀鋒銳
    利、刀刃甚長之器械，此乃眾所周知，其外觀樣式相仿，持
    以揮砍人體所能肇致之傷害程度及範圍實屬相當，告訴人自
    警詢、偵查、乃至原審審理時既始終堅指係遭被告等人分持
    開山刀砍傷，甚且於原審審理時證述該等刀具前端略微呈圓
    弧形，長度約50公分等情明確（見原審訴字卷第290至291頁
    ），並當庭繪製刀具外觀形狀圖附卷（見原審訴字卷第301
    頁），其既親身經歷遭人近身持刀砍擊之險境，對於行兇者
    所用刀具之外觀，記憶清晰，亦屬情理之常，所指證之兇器
    種類，自有相當之可信性，此部分亦應以其所述較為可採。
    從而，被告與甲○○分持開山刀合力砍擊告訴人成傷之事實，
    亦堪認定。被告辯稱：甲○○並未持刀，亦無下手傷害告訴人
    云云，顯屬事後卸責、迴護之詞，不足採信。
　㈢人之手、腳均係由肌肉紋理包覆肱骨組成，內有神經、血管
    等重要組織，為人體日常活動所不可或缺之四肢，且極為脆
    弱，倘持刀具利刃加以揮砍、攻擊，極有可能致生毀敗或嚴
    重減損一肢以上機能之結果，此乃眾所周知，被告自承高中
    肄業，於案發時已22歲，從事物流工作等情（見原審訴字卷
    第296頁），既為具有相當智識及社會經驗之成年人，對此
    當知之甚明。其等行為時所持用之開山刀雖未扣案，然依常
    情，其刀刃應屬堅硬之金屬材質，刀鋒尖銳，復據告訴人於
    原審審理時指證其刀刃長達約50公分（見原審訴字卷第291
    頁），倘持以朝人體手腳部位猛力揮砍，客觀上足以割裂皮
    肉、切斷肌腱、血管、神經，致手腳生理機能嚴重受損，顯
    屬具有殺傷力之兇器無訛，被告竟持以攻擊手無寸鐵之告訴
    人、揮砍告訴人之右前臂、右大腿及右小腿等部位，參以卷
    附告訴人傷勢照片，足見其於案發後送醫急救時，其手、腳
    有多處傷口，皮開肉綻，傷口甚深（見原審訴字卷第141至1
    61頁），最終受有右前臂尺動脈完全斷裂併嚴重壓傷、右前
    臂尺神經完全斷裂、右前臂後側骨間神經部分斷裂、右前臂
    肌腱完全斷裂1條、右前臂肌腱部分斷裂6條、右大腿肌腱部
    分斷裂1條、右小腿外側腓腸神經完全斷裂、右小腿肌腱完
    全斷裂2條等傷害，業如前述，其後尚須持續復健，目前手
    部仍有萎縮之情，雖可拿筆、筷子等較輕之物，然無法提取
    重物例如搬動機車，已不能與受傷前之狀態相比等情，亦據
    告訴人陳明在卷（見原審訴字卷第292頁），顯見被告持刀
    朝告訴人手腳揮砍之力道甚猛，主觀上當有使告訴人受重傷
    之故意，其與甲○○間有使告訴人受重傷之犯意聯絡及行為分
    擔，亦堪認定，縱因告訴人及時獲救而未致重傷之結果，仍
    應負使人受重傷未遂之罪責。公訴意旨原認被告主觀上僅有
    普通傷害之犯意云云，已有誤會。
　㈣至公訴意旨雖又認被告係基於殺人之犯意而為云云。然按殺
    人罪之成立，須加害人於實行殺害時，即具有使其喪失生命
    之故意，倘缺乏此種故意，則不能遽以殺人罪論斷（最高法
    院99年度台上字第2361號判決意旨參照）。殺人與傷害（或
    重傷）之區別，應以有無殺意為斷，其受傷之多寡及是否為
    致命部位，有時雖可藉為認定有無殺意之心證，究不能據為
    絕對標準，故不能僅因被害人受傷之位置係屬人體要害，即
    認定加害人自始即有殺害被害人之犯意；至有無殺意，以行
    為人於下手時有無決意取被害人生命為準，以戕害他人生命
    之故意，著手於刺殺之實行而未發生死亡之結果，為殺人未
    遂；倘無使人喪失生命之故意，僅在使其身體、健康受到傷
    害（或重傷），則為傷害（或重傷）罪，二罪皆發生傷害之
    結果，只其主觀犯意及身體傷害程度不同而已，審理事實
    之法院，應就案內一切證據，詳查審認，視其犯罪之動機、
    殺傷之次數、所殺傷部位、傷勢程度、犯後態度等綜合判斷
    ，俾為認定（最高法院18年上字第130號判例、84年度台上
    字第3179號、85年度台上字第5611號、94年度台上字第6857
    號判決意旨參照）。從而，行為人於行為當時，主觀上是否
    有殺人之故意，除應斟酌其使用之兇器種類、攻擊之部位、
    行為時之態度、表示外，尚應深入觀察行為人與被害人之關
    係、衝突之起因、行為當時所受之剌激、下手力量之輕重、
    被害人受傷之情形及行為人事後之態度等各項因素綜合判斷
    。經查：
　⒈被告與告訴人間於案發前素不相識，業如前述，告訴人於原
    審審理時復證稱：案發時完全沒和被告對到話，被告他們看
    到我就抽刀子，我就跑，哪有什麼爭論等語（見原審訴字卷
    第285至286頁），則被告與告訴人既不相識，亦無深仇大恨
    ，被告於案發時復未受何刺激，又查無其他積極證據足認被
    告有何殺害告訴人之動機，衡諸常情，被告於案發當日因認
    告訴人瞪其一眼，而心生不滿之情，至多僅足為肢體衝突之
    緣由，能否單憑其因偶遭告訴人瞪其一眼即萌生必置告訴人
    於死之強烈動機或意欲，實非無疑，檢察官徒以：此前數起
    重大殺人案件，不乏隨機殺人者，難謂素不相識者，均無殺
    人之可能為由，推論被告亦有殺害告訴人之犯意云云，已屬
    無據。
  ⒉況告訴人所受傷勢係在右前臂、右大腿及右小腿等處，業如
    前述，均非致命之要害部位，再觀諸告訴人於原審審理時證
    稱：被告與另一人一見到我，就持刀追砍我，我先跌倒，被
    告砍我應該有20幾刀，當下我手上沒有拿任何東西，只能用
    手阻擋等語（見原審訴字卷第283至284、291頁），則被告
    與甲○○既均持刀械，對照告訴人手無寸鐵，顯見被告一方具
    有人數及武力之絕對優勢地位，倘確有意置告訴人於死地，
    衡情大可於告訴人倒地時、無力反抗、僅得徒手阻擋而無抵
    抗能力之際，直接輕易持刀猛力刺擊告訴人之頸部、胸部等
    心臟或主動脈等生命中樞之所在，而立即致告訴人於死，然
    其仍僅揮砍告訴人之右手、右腳，而未續朝告訴人之要害部
    位砍擊。至告訴人雖另證稱被告等人係因見其友人洪家緯到
    場，始停手逃逸云云，惟據證人洪家緯於警詢時證稱：案發
    當時在家突然聽到求救聲，立即外出查看，發現告訴人全身
    是血倒在我家門口附近，但沒有看到傷害告訴人的人和車輛
    等語（見偵卷第34、39頁），足見其到場發覺告訴人倒地時
    ，未見被告等行兇之人，由此益徵被告等人應非見洪家緯到
    場，始逃離現場，則被告於洪家緯到場之前，既尚有相當時
    間得持開山刀續朝告訴人之要害部位砍擊，卻捨此不為，逕
    自逃逸。綜觀前述被告與甲○○均持刀械而具有人數及武力之
    絕對優勢地位，其等下手之力道雖重，然皆未直接揮擊告訴
    人之要害部位，亦無持續追砍告訴人至死方休等情，尤難認
    被告主觀上確有意致告訴人於死。被告辯稱：僅欲教訓告訴
    人，並無殺害告訴人之意等語，要非全然無據。檢察官徒以
    ：告訴人當時身著厚重外套，仍受嚴重傷害，送醫時已休克
    、生命跡象不穩定等情，推認被告確有致告訴人於死之殺人
    故意云云，尚嫌速斷。
　⒊告訴人於原審審理時雖證稱：當時被砍，整個人倒在地上，
    就舉起右手擋，一定要護頭，那兩人一定會往頭的部分砍，
    我用手擋，不然我手怎麼會這麼嚴重等語。然被告於行為時
    既已見告訴人舉起右手防禦、抵擋，俾免頭部遭擊，此際被
    告猶仍持續揮砍告訴人手、腳部位，不僅未與甲○○分工，由
    其中一人負責拉開告訴人之右手、另一人持刀伺機攻擊告訴
    人之頭部，更未見被告變更攻勢、改為揮砍刺擊告訴人之胸
    腹部要害，由此益見被告主觀上確無攻擊告訴人要害之意，
    殊難僅憑告訴人上開證言，遽為不利於被告之認定。
　⒋至告訴人於警詢時雖指述：案發時有兩名兇嫌持開山刀對我
    猛砍，並一路追砍我，大喊要我死云云（見偵卷第15頁），
    然於原審審理時證稱：「（問：所以這兩個人砍你的時候，
    有一邊說要殺死你嗎？）他就講一些台語，就是講一些例如
    「幹話」，我就是一直喊救命，因為砍下去沒多久已經失血
    過多，……」、「（問：究竟被告甲○○等抽刀要去揮砍你時，
    有沒有講說『要你死』這句話？）他們是在砍我時有用台語講
    了一些話，我不知道是什麼，現在比較忘記了，因為當時失
    血過多，斷片了，但是當時警察做筆錄時，我是比較清楚的
    ，反正就是類似要我死的意思。」等語（見原審訴字卷第28
    4至285、290頁），而未能明確肯認被告等人於案發時有口
    出「要你死」等語，則被告持刀攻擊告訴人時，是否確有揚
    言取人性命，實非無疑。退步言，即令被告以台語出言類似
    「死」之字眼，然其與告訴人間既不相識亦無深仇大恨，業
    如前述，該等言語容或僅屬其斯時處於盛怒之情形下脫口而
    出洩憤之詞，自難單憑此言，逕認其確有殺人之犯意。
  ⒌從而，依檢察官所舉事證，僅足認定被告主觀上有使人受重
    傷之故意，無從證明被告確係基於殺人之直接故意或不確定
    故意而犯本案，復查無其他積極證據足認被告主觀上有致告
    訴人於死之故意，自不得遽認被告持刀揮砍告訴人時，主觀
    上確有殺意。此部分公訴意旨，容有誤會。
  ㈤綜上所述，本案事證明確，被告犯行洵堪認定，應予依法論
    科。
二、法律適用之理由：
  ㈠核被告所為，係犯刑法第278條第3項、第1項之重傷未遂罪。
    公訴意旨原認被告應依同法第277條第1項之普通傷害罪論處
    云云，嗣又變更為同法第271條第2項、第1項之殺人未遂罪
    云云，均有未洽，惟本院認定之前揭事實，與起訴社會基本
    事實同一，本院自應予審理，並依法變更起訴法條。
　㈡被告與甲○○間就前揭犯行有犯意聯絡及行為分擔，為共同正
    犯。
　㈢被告持刀砍擊告訴人之手、腳數次之行為，係出於同一重傷
    害之犯意，客觀上係於密切接近之時、地實行，依一般社會
    健全觀念，該行為所含之數次舉動獨立性極為薄弱，難以強
    行分開，應視為接續實行而以包括之一行為予以評價，為接
    續犯，應論以一罪。　
　㈣被告於行為時係成年人，甲○○則為91年12月生，於行為時係1
    2歲以上未滿18歲之少年，有其年籍資料在卷可憑（見臺灣
    基隆地方法院107年度少調字第296號卷第21至24頁），被告
    復供承其自國中時起即與小其5歲之同校學弟甲○○相識（見
    原審訴字卷第294頁），則其就甲○○於行為時仍係少年乙節
    ，當知之甚明，猶與甲○○共同實施本案犯行，自應依兒童及
    少年福利與權益保障法第112條第1項前段規定，加重其刑。
　㈤被告雖已著手於使人受重傷行為之實施，然未生重傷之結果
    ，為未遂犯，依刑法第25條第2項規定，減輕其刑，並先加
    後減之。
　㈥原審認被告犯重傷未遂罪嫌，事證明確，並審酌被告有不能
    安全駕駛、妨害自由等前科，有本院被告前案紀錄表在卷可
    稽，素行非佳，其與告訴人並不相識，且無任何恩怨，其並
    自承犯案動機僅係告訴人瞪其一眼因而心生不滿（見偵卷第
    11頁），未受任何刺激，竟持開山刀朝告訴人之手、腳揮砍
    ，告訴人雖倖免於重傷害之結果，然所受上揭傷勢非輕，足
    見被告手段兇殘，惡性非輕，至其雖有與告訴人和解之意願
    ，然為告訴人所拒絕，且僅得提出新臺幣（下同）10萬元賠
    償告訴人所受損害（見原審訴字卷第295頁），復於原審僅
    坦承刑度較輕之普通傷害犯行，矢口否認重傷未遂，雖已當
    庭向告訴人道歉（見原審訴字卷第298頁），仍難認其犯後
    態度良好，告訴人復表明請求從重量刑等意見（見原審訴字
    卷第297頁），兼衡被告自陳高中肄業之智識程度、未婚、
    與祖母及父同住、父母離婚、目前從事物流工作、月入約3
    萬元之家庭經濟生活狀況（見原審訴字卷第295至296頁）等
    一切情狀，量處有期徒刑3年6月；復敘明未扣案之開山刀2
    把雖為被告與甲○○共犯本案所用之物，然被告迭稱已將1把
    刀械丟棄（見偵卷第11至12頁、原審訴字卷第294至295頁）
    ，卷內亦無事證足認該開山刀2把現仍存在，難認就此等未
    扣案之物有宣告沒收之刑法上重要性，依刑法第38條之2第2
    項規定，不予宣告沒收等旨。經核其認事用法尚無違誤，所
    為刑之量定，係在法定刑度內酌量科處，並無明顯失出失入
    情形，自屬妥適。檢察官上訴意旨略以：被告確有殺人之故
    意，原審量刑有違比例原則、平等原則、罪刑相當原則云云
    ，無非係對原判決已說明事項、或屬原審採證認事裁量職權
    之適法行使，徒憑己見，逕為相異評價，並指摘原審量刑過
    輕，均不足採，業經本院指駁說明如前，其上訴為無理由，
    應予駁回。
據上論斷，應依刑事訴訟法第368條，判決如主文。
本案經檢察官孟玉梅到庭執行職務。
中　　華　　民　　國　　110 　年　　10　　月　　15　　日
                  刑事第十五庭審判長法　官 陳芃宇
                                    法　官 陳勇松
                                    法　官 陳俞伶
以上正本證明與原本無異。
如不服本判決，應於收受送達後20日內向本院提出上訴書狀，其
未敘述上訴之理由者並得於提起上訴後20日內向本院補提理由書
（均須按他造當事人之人數附繕本）「切勿逕送上級法院」。
                                    書記官 陳雅加
中　　華　　民　　國　　110 　年　　10　　月　　26　　日
附錄：本案論罪科刑法條全文
中華民國刑法第278條
使人受重傷者，處5年以上12年以下有期徒刑。
犯前項之罪因而致人於死者，處無期徒刑或10年以上有期徒刑。
第1項之未遂犯罰之。